【裁判字號】    99,交聲,1443
【裁判日期】    990811
【裁判案由】    聲明異議
【裁判全文】
臺灣高雄地方法院交通事件裁定        99年度交聲字第1443號
原處分機關  高雄市政府交通局
代  表  人  王國材
異  議  人  益大通運股份有限公司
代  表  人  甲○○
上列異議人即受處分人因違反道路交通管理處罰條例案件，對於
高雄市政府交通局於民國99年5月14 日所為之裁決處分（原處分
案號：高市交裁字第裁32-Z00000000號）聲明異議，本院裁定如
下：
    主  文
原處分撤銷。
益大通運股份有限公司汽車所有人，汽車使用他車牌照行駛，處
罰鍰新臺幣壹萬零捌佰元，並吊銷WR-47號汽車牌照。
    理  由
一、原處分意旨略以：本件異議人即受處分人（下略稱異議人）
    益大通運股份有限公司於民國99年4 月12日上午8 時30分許
    ，在國道一號北上346.8 公里處，因其所有、XR-322號營業
    貨櫃曳引車拖掛車架號碼934454之半拖車使用他車號牌（13
    -WR ），經內政部警政署國道公路警察局第5 警察隊員警當
    場攔停舉發，原處分機關乃以異議人有「使用他車牌照行駛
    」之違規行為，依道路交通管理處罰條例第12條第1 項第5
    款、同條第2 項規定違反道路交通管理事件統一裁罰基準及
    處理細則第41、43、44、67條規定，裁處異議人罰鍰新臺幣
    （下同）1 萬800 元，並吊銷XR-322號營業貨櫃曳引車之汽
    車牌照等語。
二、聲明異議意旨則以：司機林文寶於上開時、地，駕駛之XR-3
    22號營業貨櫃曳引車會聯結13-WR 號拖車，係因車輛維修技
    工一時疏忽裝錯板牌，以致違反規定，惟上開貨櫃曳引車及
    拖車均為異議人所有，13-WR 號拖車已因違反道路交通管理
    處罰條例第12條第1 項第5 款規定裁處罰鍰1 萬800 元，同
    一事件之營業貨櫃曳引車也因相同事由被裁處1 萬800 元罰
    鍰，顯不符行政罰法「一行為不二罰」之原則，為此聲明異
    議，請求撤銷原處分等語。
三、按汽車有「牌照借供他車使用」或「使用他車牌照行駛」者
    ，應處汽車所有人3600元以上1 萬800 元以下罰鍰，並按同
    條例第12條第2 項規定牌照吊銷之，道路交通管理處罰條例
    第12條第1 項第5 款及同條第2 項分別定有明文。又「牌照
    借供他車使用」或「使用他車牌照行駛者」，係屬二種違規
    行為，自應分別加以處罰，而與「牌照借供他車使用之行為
    人」及「使用他車牌照行駛之行為人」是否同一人無涉。查
    道路交通管理處罰條例所規定之「汽車」，係指在道路上不
    依軌道或電力架線而以原動機行駛之車輛（包括機器腳踏車
    ）；「曳引車」則指專供牽引其他車輛之汽車；「拖車」指
    由汽車牽引，其本身並無動力之車輛，此業經道路交通管理
    處罰條例授權訂定之道路交通安全規則第2 條第1 項解釋在
    案。故未經曳引車連結牽引之拖車，因本身並無動力，尚不
    符道路交通管理處罰條例所定義之汽車，惟如經曳引車連結
    牽引後，該拖車已有動力，自屬道路交通管理處罰條例所定
    義之「汽車」，此時該有動力之拖車即為道路交通管理處罰
    條例第12條第1 項第5 款規定處罰之對象。準此，懸掛使用
    他車號牌之違規拖車，經曳引車牽引行駛後，該拖車所有人
    即屬汽車所有人，與曳引車所有人為可獨立區分之二不同種
    類汽車之所有人，得各自為道路交通管理處罰條例第12條第
    1 項第5 款所規定「汽車所有人」適格之處罰對象，此參諸
    道路交通安全規則第8 條、第11條，就拖車號牌及拖車使用
    證之申請、拖車號牌之懸掛，均另作獨立規定之規範體系，
    可知拖車之監理與營業曳引車之監理，乃個別不同之作業，
    故解釋上就客觀違規事實之認定，亦應分就營業曳引車與拖
    車各別為之，殊無將屬拖車部份之違規事實，亦認定為屬營
    業曳引車之違規事實之理。至於，拖車之動力雖係來自曳引
    車之牽引，惟依上開說明，拖車使用他車牌照行駛之違規，
    仍應直接歸責處罰該違規之拖車所有人，僅在無法查出懸掛
    使用他車牌照之拖車之所有人資料時，始不得已以「拖車並
    無動力，須寄力於曳引車之牽引，例如拖車有超速、肇事等
    交通違規或事故，均為曳引車所發動衍生」之理由，認定「
    使用他車號牌之拖車違規，係可歸責於曳引車所有人」，而
    依道路交通管理處罰條例第85條第1 項「違規行為應歸責於
    他人」之規定，將拖車所有人「使用他車牌照行駛」之違規
    行為，改以牽引拖車行駛之「曳引車」所有人（即運送人）
    為裁罰對象。此種汽車（拖車）所有人違規行為應歸責於他
    人（即居於運送人地位之曳引車所有人），而改處罰他人（
    即曳引車所有人）之情形，因該違規之行為，係『拖車』自
    身車架「使用他（拖）車牌照行駛」之違規事實，『曳引車
    』本體車架所懸掛之號牌係其原本合法領用之曳引車牌照，
    並未同時亦有「使用他（曳引）車牌照行駛」之違規情事，
    自無依道路交通管理處罰條例第12條第2 項「吊銷曳引車牌
    照」規定之適用，蓋道路交通管理處罰條例第12條第2 項法
    文所規定應吊銷之同條第1 項第5 款之『牌照』，係專指「
    借供他車使用」之該『牌照』與「使用他車」之該『牌照』
    而言。至於將拖車牌照借供其他拖車使用之拖車牌照所有人
    ，與前揭拖車所有人「使用他車牌照行駛」之情形，係屬二
    種不同之違規行為，應依前開條例第12條第1 項第5 款「牌
    照借供他車使用」之違規，舉發處罰該出借「拖車牌照」之
    所有人。
四、經查：
  (一)WR-47 、13-WR 號拖車及XR-322號營業貨櫃曳引車均為異議
    人所有，有汽車、拖車車籍資料查詢附卷可憑。又車架號碼
    934454之營業半拖車，原應懸掛WR-47 號拖車車牌，惟異議
    人所屬司機於上開時地，駕駛車牌號碼XR-322號營業貨櫃曳
    引車拖掛車架號碼934454之營業半拖車，卻為警攔查發現半
    拖車懸掛為異議人所有之13-WR 號半拖車號牌，經警當場以
    「汽車使用他車牌照行駛」舉發227-KJ號營業貨櫃曳引車之
    車主（罰單編號：公警交字第Z00000000 號，即本件聲明異
    議案件）、以「汽車牌照借供他車使用」舉發13-WR 半拖車
    車主（罰單編號：Z00000000 ）等情，亦有拖車車籍查詢、
    違規查詢報表、內政部警政署國道公路警察局公警局交字第
    Z00000000 號舉發違反道路交通管理事件通知書各1 份附卷
    可稽，上開事實亦為異議人所坦認不諱，自堪以認定。
  (二)本件使用他車牌照者，既已查明為原應懸掛WR-47 牌照之拖
    車，揆之首揭見解，拖車之所有人與曳引車所有人為可獨立
    區分之二不同種類汽車所有人，得各自為道路交通管理處罰
    條例第12條第1 項第5 款規定「汽車所有人」適格之處罰對
    象，是本件應逕裁處拖車之所有人（亦為本件異議人），並
    依道路交通管理處罰條例第12條第2 項規定吊銷該拖車
    WR-47 號汽車牌照，原處分機關未察，竟以XR-322號營業貨
    櫃曳引車之所有人為主觀歸責對象，並吊銷營業貨櫃曳引車
    XR-322號牌照，即有違誤，併予指明。
  (三)又異議人固以前揭情詞置辯，惟按：
  1.所謂「一事不再罰」或「一事不二罰」原則，就行政制裁而
    言，係指違法行為人之同一違法行為，亦即其基於單一之決
    定，或自然意義下之單一行為，違反數個法律；其與通常複
    數之違反行政義務行為，係由於各別之決意或自然意義下之
    複數行為有別，不得以同一事實和同一依據，給予兩次以上
    行政處罰。反之，為達行政「合目的性」之要求，遇有數個
    違反行政義務之行為，應分別處罰，是倘行為人之違規行為
    可得評價為二行為，就各該行政義務違反行為各為裁處，尚
    不致認為逾越必要程度而與比例原則相違（司法院大法官會
    議解釋釋字第503 號解釋意旨參照）。本件異議人所有汽車
    牌照（即13-WR ）借供他車使用之違規行為，固亦經員警開
    單舉發，業經認定如前，惟「牌照借供他車使用」、「使用
    他車牌照行駛」評價上為2 種違規行為，而異議人將其所有
    13-WR 號牌照借供他車使用及異議人所有車架號碼934454營
    業半拖車原應懸掛WR-47 號牌照，卻使用他車13-WR 牌照行
    駛等行為，客觀上亦係違反公路監理機關對13-WR 、WR-47
    號車輛牌照管理正確性之2 行政義務，參照行政罰法第25條
    規定，數行為違反不同行政法上義務者，應分別處罰之，不
    應因上開2 違規行為均為同一人所為而異其適用，是異議人
    上開所辯，尚有誤會，礙難憑採。
  2.再者，參諸司法院釋字第275 號解釋「人民違反法律上之義
    務而應受行政罰之行為，法律無特別規定時，雖不以出於故
    意為必要，仍須以過失為其責任條件。但應受行政罰之行為
    ，僅須違反禁止規定或作為義務，而不以發生損害或危險為
    其要件者，推定為有過失，於行為人不能舉證證明自己無過
    失時，即應受處罰」之意旨，及行政罰法第7 條第1 項規定
    「違反行政法上義務之行為非故意或過失者，不予處罰」之
    反面解釋，可知人民縱無故意，但因有過失，而違反法律上
    之義務仍應受行政罰。本件異議人雖以其所有、原應懸掛WR
    -47 號牌之拖車因車輛維修技工一時疏忽錯裝板牌，以致誤
    懸掛13 -WR號牌號，惟其未能詳予核對所聯結之半拖車懸掛
    他車號牌，遽由營業貨櫃曳引車聯結該半拖車行駛，足見異
    議人具有過失無誤，從而異議人上開違規事實，仍不能免於
    受罰。
五、綜上，本件使用他車牌照者為原應懸掛WR-47 牌照之半拖車
    ，是違反道路交通管理處罰條例第12條第1 項第5 款「使用
    他車牌照行駛」違規行為處罰對象應為該拖車之所有人，是
    原處分機關認定XR-322號營業貨櫃曳引車有「使用他車牌照
    行駛」之違規事實，並予裁罰，即有違誤。從而，異議人所
    執之異議雖均無理由，本件原處分仍無法維持，爰將原處分
    全部撤銷，並自為裁定如主文第2 項所示。
六、依道路交通案件處理辦法第20條，裁定如主文。
中    華    民    國    99    年      8    月   11    日
                 交通法庭    法  官  王  琁
上正本證明與原本無誤。
如不服本裁定，應於收受送達後5 日內向本院提出抗告狀。
中    華    民    國    99    年    8     月    12    日
                             書記官  林修弘

司法院資訊處製作；財團法人民間司法改革基金會備份。
